【裁判字號】    89,訴,3450
【裁判日期】    900111
【裁判案由】    損害賠償
【裁判全文】
臺灣臺中地方法院民事判決  八十九年度訴字第三四五○號
    原      告  乙○○
    被      告  丙○○
                甲○○
右被告因過失傷害案件（八十八年度交易字第六九八號），經原告提起請求損害賠償
之附帶民事訴訟，移送本院民事庭，經本院判決如左：
    主      文
被告應連帶給付原告新台幣陸拾伍萬柒仟肆佰伍拾陸元，及被告丙○○自民國八十八
年十二月二十八日起，被告甲○○自民國八十八年十二月三十日起，均至清償日止，
按年息百分之五計算之利息。
原告其餘之訴駁回。
訴訟費用由被告連帶負擔百分之二十九，餘由原告負擔。
本判決原告勝訴部分，於原告以新臺幣貳拾貳萬元為被告供擔保後，得假執行。
原告其餘假執行之聲請駁回。
    事      實
甲、原告方面︰
  一、聲明︰被告應連帶給付原告新台幣（下同）二百二十六萬四千零三十二元，及
      自起訴狀繕本送達翌日起至清償日止，按年息百分之五計算之利息，並陳明願
      供擔保請准宣告假執行。
  二、陳述︰
    （一）被告丙○○於民國（下同）八十八年二月十六日下午七時十分許，駕駛車
          牌號碼為ＯＣ－０三六三號自用小客車，沿台中市○○○路由大墩南路往
          忠明南路方向行駛，途經三民西路與東興路閃光黃燈號誌之交岔路口，本
          應注意在市區道路行車時速不得超過四十公里及至交岔路口應減速慢行並
          注意車前狀況，且依當時情形，又無不能注意之情形，竟疏於注意於交叉
          口貿然以時速七十公里之速度行駛，遂自後撞及同方向由原告騎乘之車牌
          號碼ＪＯＹ─八０九號機車，致原告人車倒地，並受有頭部外傷、兩顳骨
          骨折、腦企症及左脛骨幹多處開放性、粉碎性骨折等傷害，並經台灣高等
          法院台中分院判處有期徒刑四月確定在案。
    （二）因原告之受傷與被告丙○○之侵權行為有因果關係，被告甲○○為被告劉
          孟芳之法定代理人，被告依據侵權行為之法律關係，應連帶負侵權行為損
          害賠償責任，茲將原告請求金額分述如下：
          １、醫藥費：
              原告車禍受傷住院治療，除健保外已支付醫藥費用共二萬七千七百九
              十七元，扣除被告所繳付一萬五千一百四十元，尚有一萬二千六百五
              十七元未付。
          ２、減少勞動力之損失：
              原告車禍受傷前任職於集合物業管理股份有限公司管理服務員，每月
              薪資三萬五千二百五十元，由於原告受傷嚴重，已傷殘且須接受復健
              ，故請求三年之減少勞動能力損害，以每月三萬五千二百五十元計，
              三十六個月為一百二十六萬九千元，扣除八十八年二月份半個月一萬
              七千六百二十五元，共為一百二十五萬一千三百七十五元。
          ３、精神慰撫金：
              原告正值力壯事業發展之際，遭受如此重大之不幸，不但畢生工作受
              礙，且一面又須增加生活上之需要，精神上及心理上所受之痛苦難以
              盡言，故請求慰撫金一百萬元。
            綜上所陳，原告請求醫療費為一萬二千六百五十七元、減少勞動力之
              損失為一百二十五萬一千三百七十五元、精神慰撫金為一百萬元，共
              計二百二十六萬四千零三十二元。
  三、證據︰提出診斷證明書影本一件、醫藥費收據影本十三張、中華民國身心障礙
      手冊影本一件及戶籍謄本一件為證。
乙、被告方面：
  一、聲明︰求為判決駁回原告之訴及假執行之聲請。
  二、陳述︰本件車禍發生當日，被告丙○○駕駛自小客車並未變換車道行駛至他方
      車道，係由於右前方之原告突然無預警的左轉所導致，且未事先打方向燈之行
      為，被告丙○○自無從預見其有左轉之可能，因此被告丙○○係在無從防範之
      情況下肇事，被告丙○○應無過失可言。縱認被告丙○○於本件車禍中有過失
      ，惟原告當日突將其機車無預警的左轉，且未打方向燈，並未注意後方是否有
      來車，亦有過失。且原告所出具的薪資本薪每月僅一萬六千二百元，而非三萬
      五千二百五十元，原告請求之金額顯屬過高。
丙、本院依職權調閱台灣高等法院台中分院八十九年度交上易字第二０四九號刑事卷
    ，並向財政部台灣省中區國稅局大屯稽徵所、大智稽徵所、黎明稽徵所函查兩造
    之財產歸戶資料及原告八十七年、八十八年所得資料。
    理      由
一、被告丙○○經合法通知，未於言詞辯論期日到場，核無民事訴訟法第三百八十六
    條各款所列情形，爰依原告之聲請，由其一造辯論而為判決。
二、本件原告起訴主張被告丙○○於八十八年二月十六日下午七時十分許，駕駛車牌
    號碼為ＯＣ－０三六三號自用小客車，沿台中市○○○路由大墩南路往忠明南路
    方向行駛，途經三民西路與東興路閃光黃燈號誌之交岔路口，本應注意在市區道
    路行車時速不得超過四十公里及至交岔路口應減速慢行並注意車前狀況，且依當
    時情形，又無不能注意之情形，竟疏於注意於交叉口貿然以時速七十公里之速度
    行駛，遂自後撞及同方向由原告騎乘之車牌號碼ＪＯＹ─八０九號機車，致原告
    人車倒地，並受有頭部外傷、兩顳骨骨折、腦企症及左脛骨幹多處開放性、粉碎
    性骨折等傷害，而被告甲○○為被告丙○○法定代理人，原告爰依侵權行為之法
    律關係，請求被告就原告支出之醫藥費、減少勞動力之損失及精神慰撫金等損害
    負連帶清償責任。被告則以車禍發生當日，被告丙○○駕駛自小客車並未變換車
    道行駛至他方車道，係由於右前方之原告突然無預警的左轉所導致，且未事先打
    方向燈之行為，被告丙○○自無從預見其有左轉之可能，因此被告丙○○係在無
    從防範之情況下肇事，被告丙○○應無過失可言。縱認被告丙○○於本件車禍中
    有過失，惟原告當日突將其機車無預警的左轉，且未打方向燈，並未注意後方是
    否有來車，就本件車禍之發生與有過失；且原告所出具的薪資本薪每月僅一萬六
    千二百元，而非三萬五千二百五十元，原告請求之金額顯屬過高云云置辯。
三、經查本件被告丙○○於八十八年二月十六日下午七時十分許，駕駛車牌號碼為Ｏ
    Ｃ－０三六三號自用小客車，沿台中市○○○路由大墩南路往忠明南路方向行駛
    ，途經三民西路與東興路閃光黃燈號誌之交岔路口時，自後撞及同方向由原告騎
    乘之車牌號碼ＪＯＹ─八０九號機車，致原告人車倒地，並受有頭部外傷、兩顳
    骨骨折、腦企症及左脛骨幹多處開放性、粉碎性骨折等傷害，為兩造並不爭執，
    並有台中市○○○道路交通事故調查報告表及全民健康保險重大傷病証明申請書
    各一份、現照片五幀、診斷証明書三紙附於台灣高等法院台中分院八十九年度交
    上易字第二０四九號卷可稽，並經本院依職權調卷審認無誤，自屬真實。原告主
    張被告丙○○駕車行經閃光黃燈號誌之交岔路口，本應注意在市區道路行車時速
    不得超過四十公里及至交岔路口應減速慢行並注意車前狀況，且依當時情形，又
    無不能注意之情形，竟疏於注意於交叉口貿然以時速七十公里之速度行駛，遂自
    後撞原告；被告丙○○則辯稱係因右前方之原告突然無預警的左轉所導致，且未
    事先打方向燈之行為，被告丙○○自無從預見其有左轉之可能，因此被告丙○○
    係在無從防範之情況下肇事，被告丙○○應無過失云云。經查，依上開道路交通
    事故調查報告表所載，被告丙○○之自小客車留有煞車痕長右三十三點四公尺，
    左四十點三公尺，依其平均煞車痕三十六點八五公尺，對照「一般公路汽車煞車
    距離、行車速度對照表」加以換算，可見行車之時速應在八十公里以上，堪可認
    定。按駕駛人駕駛汽車，應遵守道路交通號誌之指示；而行車速度，依標誌之規
    定，無標誌者，在市區道路，時速不得超過四十公里；又汽車行駛時，駕駛人應
    注意車前狀況，並隨時採取必要之安全措施，道路交通安全規則第九十條、第九
    十三條第一項第一款、第九十四條第三項，分別定有明文，被告丙○○於上開時
    地駕車自應注意車輛在市區道路行駛時，其車速不得超過四十公里，且行經有閃
    光黃燈號誌時，應減速接近注意安全，小心通過，並注意車前狀況，隨時採取必
    要之安全措施，作煞停之準備，依當時狀況，天候晴有暮光、路面乾燥，無缺陷
    、無障礙物、視距良好等情，並非不能注意，被告丙○○竟仍疏於注意，貿然以
    時速八十公里之高速行駛，致從後方撞及原告之機車，使原告受有傷害，被告丙
    ○○有過失，已甚明確，被告丙○○猶辯稱原告逕行駛入快車道，致使伊無法避
    免而撞擊云云，自不可採。而被告丙○○被訴過失傷害案件，經偵審結果，亦認
    伊未減速及未注意車前狀況為有過失，判處罪刑確定，有臺灣臺中地方法院檢察
    署八十八年度偵字第一七七二九號、本院八十八年度交易字第六九八號、八十九
    年交上易字第二０四九號刑事偵審案卷可憑，原告主張被告丙○○應負過失侵權
    行為責任，洵屬有據。
四、按限制行為能力人，不法侵害他人之權利者，以行為時有識別能力為限，與其法
    定代理人連帶負損害賠償責任。民法第一百八十七條第一項前段有明文規定。經
    查被告丙○○為六十九年六月六日生，行為時尚未滿二十歲，為限制行為能力人
    ，被告丙○○於肇事後即主動向警察單位報案，有上述偵審卷宗可稽，足証伊行
    為時有識別能力，從而，原告請求被告李秋燕與其子被告丙○○連帶負損害賠償
    責任，於法並無不合。
五、復按因故意或過失，不法侵害他人之權利者，負損害賠償責任。不法侵害他人之
    身體或健康者，對於被害人因此喪失或減少勞動能力或增加生活上之需要時，應
    負損害賠償責任。被害人雖非財產上之損害，亦得請求賠償相當之金額。民法第
    一百八十四條第一項前段、第一百九十三條第一項、第一百九十五條第一前段分
    別定有明文，原告依上開規定，請求被告連帶賠償所受支出醫療費用、減少勞動
    能力損害及精神慰撫金，尚無不合，茲審酌如下：
    （一）醫藥費部分：原告因本件車禍受傷後，分別於私立中山醫學院設中山先生
          紀念醫院、澄清醫院、林新醫院及台中醫院住院及門診治療，共支出醫療
          費用二萬七千七百九十七元，扣除被告所繳付之一萬五千一百四十元，尚
          有一萬二千六百五十七元未付，業據提出醫療費用收據為証，為被告所不
          爭執，堪信為真實，自應准許。
    （二）減少勞動力損害部分：
          原告主張本件車禍導致其受傷，其受傷前任職於集合物業管理股份有限公
          司管理服務員，每月薪資三萬五千二百五十元，由於受傷嚴重，至少需治
          療三年始能康復，故請求三年不能工作之損失，以每月三萬五千二百五十
          元計，三十六個月為一百二十六萬九千元，扣除八十八年二月份半個月一
          萬七千六百二十五元，故請求被告賠償一百二十五萬一千三百七十五元云
          云。經查，原告因本件車禍受傷，左側脛骨近端骨折處目前仍未完全癒合
          ，左側脛骨遠端骨折（即骨髓炎處）經清創、皮瓣手術及補骨，正愈合中
          ，可預測其左下肢機能會衰退，但仍有活動能力，且經復健治療可回復機
          能不致完全喪失，此有行政院衛生署台中醫院八十九年六月十四日八九中
          醫社字第三三一四號函及中華民國身心障礙手冊一紙附卷可稽，原告因本
          件車禍受傷確係減少勞動能力，應可認定，但原告主張其因本件車禍受傷
          於三年內完全喪失勞動能力，則不可採。復對照勞工保險殘廢給付標對照
          勞工保險殘廢給付標準表，原告受傷之程度屬於殘廢第九等級，喪失百分
          之五三點八三勞動能力程度，而原告每月薪資所得為三萬五千二百五十元
          ，業據其提出薪資所得証明一紙附卷可參，被告雖辯稱原告之本薪僅一萬
          六千二百元，惟薪資所得者計算損害時，本即應包括本俸、加給、獎金，
          故被告辯稱原告之損害僅能列計本俸部分，自不可採。則原告減少勞動能
          力之年損害額應為二十二萬七千七百零一元（423000×0.5383=227701）
          ，故原告請求三年之減少勞動能力損害於六十八萬三千一百零三元（
          227701  ×3= =683103）之範圍內，為有理由，逾此範圍之請求，則無理
          由，不應准許。
    （三）精神慰撫金部分：查原告因本件車禍受傷，左側脛骨近端骨折處目前仍未
          完全癒合，左側脛骨遠端骨折（即骨髓炎處）經清創、皮瓣手術及補骨，
          正愈合中，可預測其左下肢機能會衰退已如前述，是原告主張其因本件傷
          害精神受極大痛苦，自屬可信，其請求被告連帶賠償非財產上損害精神慰
          藉金，洵無不合。原告原任職於集合物業管理股份有限公司擔任管理員，
          年收入十一萬七千三百四十四元，被告丙○○現正服兵役無其他財產，有
          財政部台灣省中區國稅局大屯稽徵所八十九年計一月三日歸戶財產資料及
          財政部台灣省中區國稅局黎明稽徵所八十九年十二月四日之所得資料各一
          紙附卷可參。本院審酌兩造身分、地位、經濟狀況及原告所受傷害等一切
          情狀，認其請求被告連帶賠償慰撫金一百萬元，應以四十萬元為相當，逾
          此部分所為請求，尚嫌過高，不應准許。
四、末按損害之發生或擴大，被害人與有過失者，法院得減輕賠償金額，或免除之，
    民法第二百十七條第一項別定有明文。被告主張原告於本件車禍當時突將其機車
    無預警的左轉，且未打方向燈，並未注意後方是否有來車，就本件車禍之發生與
    有過失。按汽車變換車道時，應先顯示方向燈光或手勢。又汽車在雙向四車道行
    駛，變換車道時，應注意安全距離，道路交通安全規則第九十一條第六款、第九
    十八條第一項第六款定有明文。另依同規則第二條第一款規定機器腳踏車（機車
    ）亦同屬汽車之規範範圍。原告雖否認其有過失云云，惟查本件車禍之發生經証
    人黃文章於刑事審理時先後證稱「‧‧‧被害人的車子與我們同向，在我們車子
    前方慢車道行駛，他沒有打方向燈，直接轉入快車道，我們來不及煞車」、「約
    五十公尺前被害人機車突然轉入快車道」、「我們車子之煞車痕是在快車道上，
    我們的車子一直行駛在快車道上」、「在機車道上看到被害人的車子，我們在快
    車道上撞上被害人的機車」、「被害人沒有打方向燈，然後慢慢的往左移而被撞
    擊」等語（參見本院八十八年度交易字第六九八號卷二三、二四頁、七九頁），
    及證人即車禍發生後到現場處理之警員吳明長亦於刑事審理時證稱現場還有一條
    汽車煞車痕，由現場之跡證觀之，本件車禍係發生在快車道上，刮地痕及煞車痕
    起點大約有八公尺左右等語（參本院八十八年度交易字第六九八號卷四四、四五
    頁），及觀諸上開道路交通事故調查報告表所載，被告丙○○所駕自小客車之煞
    車痕始終均在快車道上，又原告機車刮地痕起點係位於被告丙○○行駛之快車道
    往前延伸至路口之直線上，且原告原行駛於該路段靠右側之車道，而撞擊點卻在
    中間之車道等情觀之，足徵原告應係原行駛於該路段時靠右車道，惟事後確實有
    慢慢往左移動行駛於快車道附近，以致於被告行駛之快車道前方路口與被告丙○
    ○駕駛之自小客車發生碰撞無訛。故原告疏未顯示方向燈光或手勢注意保持安全
    距離，即貿然由外側車道變換至中間車道亦有過失，洵堪認定，此亦經刑事偵審
    結果，同此認定，有上述刑事偵審卷可稽。本院審究原告疏未顯示方向燈光或手
    勢注意保持安全距離，即貿然由外側車道變換至中間車道與被告丙○○駕車行經
    閃光黃燈號誌之交岔路口，未減速慢行以八十公里之速度超速行駛等車禍發生事
    實，認原告與被告應各負百分之四十及六十之過失責任為適當，即減輕被告賠償
    金額百分之四十，即被告應賠償原告六十五萬七千四百五十六元（(12657+68310
    3+400000) ×0.6=657456），從而原告請求被告給付上開金額及法遲延利息，為
    有理由，應予准許。逾此範圍之請求，為無理由，應予駁回。
五、綜上所述，原告依據侵權行為之法律關係，請求被告連帶給付六十五萬七千四百
    五十六元及各自起訴狀繕本送達翌日起至清償日止，按年息百分之五計算之利息
    ，洵屬正當，應予准許，逾此金額之請求，即非有據，應予駁回。
六、原告陳明願供擔保聲請宣告假執行，就原告勝訴部分，經核無不合，爰酌定相當
    擔保金額准許之；至原告敗訴部分，假執行之聲請失所附麗，應予併駁回。
七、本件事證已臻明確，兩造其餘之攻擊防禦方法，核與本案之結論，不生影響，爰
    不一一贅述，併此敘明。
八、據上論結：本件原告之訴為一部有理由，一部無理由，依民事訴訟法第三百八十
    五條第一項前段、第七十九條但書、第八十五條第二項、第三百九十條第二項，
    判決如主文。
中      華      民      國    九十      年      一      月      十一    日
                                    臺灣臺中地方法院民事第三庭
~B法      官  涂秀玲
右為正本係照原本作成
如不服本判決，應於判決送達後二十日內，向本院提出上訴狀。
中      華      民      國    九十      年      一      月      十一    日
~B法院書記官


司法院資訊處製作；財團法人民間司法改革基金會備份。
